【裁判字號】    94,訴,1637
【裁判日期】    950421
【裁判案由】    確認買賣無效
【裁判全文】
臺灣臺中地方法院民事判決  94年度訴字第1637號
原      告  辛○○
訴訟代理人  庚○○
被      告  甲○○○
            壬○○
            己○○○
上二人共同
訴訟代理人  戊○○
被      告  丙○○
法定代理人  乙○○
訴訟代理人  丁○○
上列當事人間請求確認買賣無效事件，本院於民國95年4月6日言
詞辯論終結，判決如下：
    主    文
原告之訴駁回。
訴訟費用由原告負擔。
    事實及理由
甲、程序方面：
一、按訴狀送達後，原告不得將原訴變更或追加他訴，但被告同
    意者或擴張或減縮應受判決事項之聲明者，不在此限；又被
    告於訴之變更或追加無異議，而為本案之言詞辯論者，視為
    同意變更或追加。民事訴訟法第255條第1項第1、3款、第2
    項分別定有明文。本件原告原起訴請求確認被告於民國（下
    同）65年3月19日、65年10月13日、66年11月16日就原告所
    有坐落台中市○區○○段342-28地號土地，面積145平方公
    尺及其地上未保存登記建物即門牌號碼台中市○區○○路76
    巷3弄18號和同弄14-1號本國式貳層房屋，買賣之登記無效
    及買賣關係不存在；並將就上項房地所為的買賣移轉之登記
    應予塗銷。嗣於本院94年12月20日言詞辯論期日當庭撤回就
    未保存登記建物部分之請求，並經被告甲○○○為同意之表
    示，嗣於95年3月20日再次具狀表示撤回前開未保存登記建
    物部分之請求而減縮聲明，又其變更係屬減縮應受判決事項
    之聲明，被告壬○○、己○○○、丙○○對此無異議而為本
    案之言詞辯論，則原告所為訴之變更合於前揭規定，自應准
    許。
二、次按於能力、法定代理權或為訴訟所必要之允許有欠缺之人
    所為之訴訟行為，經取得能力之本人、取得法定代理權或允
    許之人、法定代理人或有允許權人之承認，溯及於行為時發
    生效力。民事訴訟法第48條定有明文。查本件被告丙○○自
    90年間因罹患腦中風，出現健忘、外出迷路等失智現象，嗣
    經台中澄清綜合醫院鑑定結果，認其目前意識不清，日常生
    活完全需他人照顧，且其精神狀態屬於重度以上障礙，已達
    心神喪失程度等情，有澄清醫院95年3月2日澄敬字第950104
    號函暨鑑定報告書乙份附於本院95年度禁字第24號聲請禁治
    產事件卷可稽，並經本院裁定宣告禁治產，且指定被告丙○○之配偶乙○○為其監護人，有該民事裁定書附卷可考。又
    乙○○復委任其子丁○○為被告丙○○之訴訟代理人並到庭
    陳述援引另被告壬○○、己○○○歷次具狀所述內容等情，
    核與上開規定相符，應予准許，先予敘明。
乙、實體方面：
一、原告主張：坐落台中市○區○○段342-28地號，面積145平
    方公尺之土地（下稱系爭土地），為原告所有，而分別於65
    年3月19日、65年10月13日、66年11月16日被告壬○○、己○○○、丙○○、被告甲○○○間，竟通謀而為虛偽買賣移
    轉之登記，但事實上為無償行為，詐害原告所有權，且並未
    經原告及原告先母即監護人賴王鴛鴦同意，被告壬○○即擅
    自以原告監護人兼義務人之地位，就原告所有之系爭土地輾
    轉出售移轉登記予被告甲○○○，惟65年、66年間原告尚在
    禁治產中，而先母賴王鴛鴦尚未死亡（其於69年12月19日死
    亡），故被告壬○○自非原告之監護人，且被告等既未經原
    告先母即原告之監護人同意，則其等所為之移轉及登記自屬
    無效，為此提起本訴，並求為判決聲明：(1)確認被告等於65
    年3月19日、65年10月13日、66年11月16日就原告所有系爭
    土地之買賣及所有權移轉登記無效，買賣關係不存在。(2)被
    告等應將系爭土地於65年3月19日、65年10月13日、66年11
    月16日所為的買賣移轉登記應予以塗銷。
二、被告壬○○、己○○○、丙○○則以：原告與被告壬○○乃
    同胞兄弟，被告己○○○為壬○○之配偶，原告早年患有精
    神分裂症，需大筆金錢醫治，母親賴王鴛鴦在告貸無門之情
    況下，遂以原告監護人身份，於65年1月21日將位於台中市
    ○區○○段342-2號土地分割為四筆，並於65年3月19日將其
    中之原告名下繼承之系爭土地出賣與被告己○○○，換取求
    醫診治費用，惟被告己○○○為購買系爭土地而向其兄長即
    被告丙○○借款，嗣後因無力清償借款，遂將系爭土地轉賣
    予被告丙○○，並依法向地政機關辦理所有權移轉登記，其
    後被告丙○○再轉賣予被告甲○○○，被告壬○○就原告所
    主張之系爭土地並無所有權，即與原告並無任何權利義務關
    係，原告起訴狀指被告壬○○、己○○○、丙○○以原告監
    護人身份通謀為虛偽買賣移轉登記云云，並非事實，且被告
    等各自其前手取得所有權移轉登記時，其前手之所有權均有
    土地登記可稽，故被告等因信賴其前手之登記而繼受移轉取
    得所有權之登記，依土地法第43條之規定，自有絕對之效力
    ，不容片面否認。並聲明：駁回原告之訴。
三、被告甲○○○則以：本件系爭土地乃被告甲○○○於66年11
    月間，自前手即被告丙○○處所購買，當時丙○○係委任授
    權被告壬○○為代理人，此有丙○○出具之委託書，並有土
    地登記簿謄本可詳其沿革，是雙方並無通謀虛偽情形。至於
    原告與被告丙○○間之糾葛，並非被告甲○○○所能知悉及
    查問，與被告甲○○○無涉，被告甲○○○更應依民法第87
    條第1項但書規定，而受善意第三人保護，是原告主張顯屬
    無據。並聲明：駁回原告之訴。
四、本件兩造不爭執事項：
  (一)依據系爭土地登記簿謄本記載，系爭坐落台中市○區○○段
    342-28 地號土地原係原告所有，65年3月19日原告將土地賣
    與被告己○○○，65年10月13日被告己○○○賣與被告丙○○，66年11月16日再由被告丙○○委託被告壬○○將系爭土
    地賣與被告甲○○○。
  (二)原告於51年10月23日經本院宣告為禁治產，至73年9月27日
    始由本院裁定撤銷禁治產之宣告。
  (三)系爭土地現今登記所有權人為被告甲○○○。
五、本件兩造爭執所在厥為：(一)原告於禁治產期間，其監護人賴
    王鴛鴦有無以法定代理人身份代理原告為不動產處分行為？
    (二)原告主張被告未得其監護人賴王鴛鴦之同意而取得系爭土
    地，應由何人負擔舉證責任？(三)被告甲○○○是否為善意第
    三人？茲分別說明如下：
  (一)按確認法律關係之訴，非原告有即受確認判決之法律上利益
    者，不得提起之。民事訴訟法第247條第1項定有明文。又確
    認之訴非原告有即受確認判決之法律上利益者，不得提起。
    所謂即受確認判決之法律上利益，係指法律關係之存在否不
    明確，原告主觀上認其在法律上之地位有不妥之狀態存在，
    且此種不妥之狀態，能以確認判決將之除去者而言，若縱經
    法院判決確認，亦不能除去其不妥之狀態者，即難認有受確
    認判決之法律上利益。（最高法院52年度台上字第1240號判
    決要旨可資參酌）。且確認法律關係成立或不成立之訴，以
    確認現在之法律關係為限，如已過去發生之法律關係，則不
    得為此訴之標的。（同院49年度台上字第1813號判例要旨參
    照）。查系爭土地分別於65年5月7日以買賣為原因由原告移
    轉登記予被告己○○○，65年10月27日以買賣為原因由被告
    己○○○移轉登記予被告丙○○，66年12月7日再以買賣為
    原因由被告丙○○移轉登記予被告甲○○○等情，為兩造所
    不爭執，復有系爭土地登記簿謄本在卷可稽，堪信為真。足
    徵被告壬○○並非系爭土地之過去或現在之所有權人，原告
    對其起訴請求確認買賣登記無效及塗銷買賣移轉登記，顯非
    適格，應予駁回。其次，被告己○○○、丙○○二人因買賣
    而取得系爭土地所有權之登記之法律關係，業已因輾轉移轉
    系爭土地所有權予他人，而已不再是系爭土地所有權人，是
    原告對被告己○○○、丙○○二人所主張確認其二人之買賣
    及登記關係無效，顯係請求確認已過去之法律關係，核與前
    述判例要旨不符，難認原告此部分起訴合法。
  (二)次按土地法第43條規定：「依本法所為之登記，有絕對效力
    。」又土地法第43條所謂登記有絕對效力，係為保護第三人
    起見，將登記事項賦予絕對真實之公信力，故真正權利人只
    許在未有第三人取得權利前，以登記原因無效或得撤銷為塗
    銷登記之請求，若已有第三人本於現存之登記而為取得權利
    之新登記，則不得更為塗銷登記之請求，因之真正權利人對
    於第三人依此取得之不動產，訴請返還，自無法律上之根據
    。（最高法院89年度台上字第2353號(二)判決要旨可資參酌）
    。查本件被告甲○○○係於66年11月間自系爭土地登記之前
    手即被告丙○○處購買取得，且當時係被告丙○○委由被告
    壬○○為代理人辦理系爭土地買賣事宜，核與被告丙○○所
    述：因其與被告己○○○係兄妹關係而有金錢資助借貸往來
    ，與被告甲○○○未曾謀面並不認識等情相符，足徵被告甲○○○係因信賴系爭土地登記而與被告丙○○所委任之代理
    人即被告壬○○就系爭土地為交易，自應受土地法第43條之
    保障；反之，原告若主張被告甲○○○係惡意之第三人，即
    其係明知土地登記簿謄本所登記之所有人，非真正之所有人
    ，或明知其所有權之登記有無效或得撤銷之原因等情，自應
    由原告舉證證明之，然原告就此皆未能舉證以實其說，被告
    甲○○○自係善意之第三人而受土地法第43條之保障。是原
    告此部分之主張，自難採信。
  (三)又表意人與相對人通謀而為虛偽意思表示者，其意思表示無
    效。但不得以其無效對抗善意第三人。民法第87條第1項定
    有明文。且第三人主張表意人與相對人通謀而為虛偽意思表
    示者，該第三人應負舉證之責（最高法院48年度台上字第29
    號判例要旨可資參照）。查本件原告主張被告甲○○○、丙○○、己○○○間所為之系爭土地買賣係通謀而為虛偽之意
    思表示等語，並提出65年3月18日贈與契約書影本1紙，其內
    容載明原告將系爭土地贈與給其胞弟即被告壬○○等情。惟
    原告自51年10月23日即經法院宣告禁治產，至73年9月27日
    始由法院裁定撤銷之，此有本院73年度禁字第12號民事裁定
    書影本1份附卷可考，足徵前開贈與契約訂立當時，原告係
    無行為能力之人，其所為之法律行為自當由其法定代理人代
    為之，但綜觀該贈與契約全文並無原告法定代理人即賴王鴛
    鴦之蓋印或簽名，顯見該贈與契約並未有效成立，被告壬○○自無從依據該贈與契約向原告請求贈與系爭土地或辦理移
    轉登記。另被告壬○○雖到庭陳稱：起先是我媽媽要我以我
    太太（即被告己○○○）的名義來買土地，我媽媽要用這些
    錢來醫治原告。但是我太太沒有那麼多錢，所以我太太只好
    向他的大哥（即被告丙○○）借錢來買。當初我們向丙○○
    借了錢，後來沒有能力清償，所以我才要把土地賣給丙○○
    。所以後來過戶給丙○○，後來丙○○表示他不好賣房子，
    所以就要我替他賣房子，所以後來我又找到了被告甲○○○
    。從土地登記本上可以看出65年1月21日，我媽媽將土地（
    原先為342之2）分割成342之2、342之28、342之29、342之3
    0地號，共計四筆土地，其中我媽媽也拿了一筆土地（即342
    之30）叫我妹妹（即馬賴美智子）也要買，並表示系爭土地
    權狀由賴王鴛鴦保管豈能容許被告壬○○胡來等語。惟查原
    告之母賴王鴛鴦已於69年12月19日死亡，又系爭土地自65年
    3月19日起所陸續辦理之土地所有移轉登記資料、買賣契約
    書、土地增值稅申報書等均因已逾保存期限而已銷毀，此有
    台中市中山地政事務所94年9月9日中山地所四字第09400128
    03號函、台中市稅捐稽徵處大智分處94年11月8日中市稅智
    分一字第0948006525號函各1紙在卷可稽。足徵被告壬○○
    所辯情節，是否當是確有經原告法定代理人賴王鴛鴦之授權
    ，及原告所主張之前述系爭土地買賣及移轉登記契約有無賴
    王鴛鴦之蓋印或簽名，或授權被告壬○○處理，均無從證明
    。惟原告所提出之贈與契約終究非屬買賣，縱認該贈與契約
    尚未有效成立，尚難據以推論被告己○○○、丙○○、甲○○○間之系爭土地買賣及移轉登記為通謀虛偽之意思表示。
    又所謂通謀虛偽意思表示，乃指表意人與相對人互相故意為
    非真意之表示而言（最高法院62年度台上字第316號判例要
    旨參照）。查被告己○○○、丙○○因金錢借貸而為系爭土
    地移轉，被告甲○○○則因信賴登記出資購買系爭土地，且
    購地前與被告壬○○、己○○○、丙○○三人並不認識，復
    無其他事證足認彼此間有為此項通謀虛偽意思表示之目的，
    此外，原告又未能就此舉證證明之，是原告此部分主張，亦
    難採信。
  (四)至於系爭土地現所有權人雖為被告甲○○○，但其既受土地
    法第43條之保障，原告復未能就其取得系爭土地所有權有通
    謀虛偽意思表示之事實舉證證明，即難謂原告有提起此確認
    買賣及移轉登記無效之訴之確認法律上之利益。
六、綜上所述，原告以被告甲○○○、壬○○、己○○○、丙○○間有通謀虛偽意思表示為由，主張被告間就系爭土地之買
    賣及移轉登記為無效，並請求被告塗銷系爭土地之移轉登記
    ，為無理由，應予駁回。
七、本件事證已臻明確，兩造其餘攻擊防禦方法或舉證，均與本
    判決之結果不生影響，爰不一一論述，附此敘明。
八、據上論結，本件原告之訴為無理由，依民事訴訟法第78條，
    判決如主文。
中    華    民    國    95    年    4     月    21    日
                  民事第四庭    法  官  夏一
以上正本係照原本作成。
如對本判決上訴，須於判決送達後20日內向本院提出上訴狀。
中    華    民    國    95    年    4     月    21    日
                                書記官


司法院資訊處製作；財團法人民間司法改革基金會備份。
